【裁判字號】    97,易,1183
【裁判日期】    980709
【裁判案由】    重利
【裁判全文】
臺灣高雄地方法院刑事判決              97年度易字第1183號
公  訴  人  臺灣高雄地方法院檢察署檢察官
被      告  戊○○
選任辯護人  焦文城律師
            施秉慧律師
被      告  丁○○
            己○○
上二人共同
選任辯護人  蔡鴻杰律師
被      告  壬○○
選任辯護人  焦文城律師
上列被告因重利案件，經檢察官提起公訴（96年度偵字第34844
號、97年度第15163、20871號），本院判決如下：
    主  文
戊○○犯如附表二、三、四所示之罪，各處如附表二、三、四所
示之刑，應執行有期徒刑捌月，如易科罰金，以新臺幣壹仟元折
算壹日。其餘被訴如附表一所示部分免訴。
丁○○犯如附表一、二、三、四所示之罪，各處如附表一、二、
三、四所示之刑，應執行有期徒刑拾壹月，如易科罰金，以銀元
參佰元即新臺幣玖佰元折算壹日。
己○○犯如附表一、二、三所示之罪，各處如附表一、二、三所
示之刑，應執行有期徒刑捌月，如易科罰金，以銀元參佰元即新
臺幣玖佰折算壹日。其餘被訴如附表四所示部分無罪。
壬○○被訴如附表一所示部分免訴，其餘被訴如附表二、三、四
部分均無罪。
    事  實
一、戊○○（前所犯重利罪，業經本院以96年度易字第4046號判
    決確定）、丁○○姐弟自民國93年底起，即與對外自稱「劉
    代書」之丙○○（另案偵辦）共同基於乘他人急迫貸以金錢
    ，而取得與原本顯不相當重利之犯意聯絡，嗣己○○認識丙○○後，經由丙○○介紹而與戊○○相識，並與戊○○、丁○○、丙○○共同基於乘他人急迫貸以金錢，而取得與原本
    顯不相當重利之犯意聯絡，約定由戊○○擔任出資之金主，
    提供放款所需資金，分別由丙○○、己○○以「劉代書」、
    「孫代書」之名義，負責在報紙分類廣告欄及道路旁之電線
    桿上刊登、張貼「有困難、要借錢電話聯絡，銀行無法借款
    可以借款」、「房地借款」之廣告，並以丙○○、丁○○、
    己○○名義申辦之行動電話號碼0000000000、0000000000、
    0000000000號為聯絡電話，且印製「郭代書聯合事務所」己○○、郭宜玲之名片發放予他人，以招攬借款業務，戊○○
    、丁○○則提供其母親所有，現由其母親及奶奶居住之高雄
    市○○○路355 號11樓之1 做為辦公處所，供渠等與借款人
    洽談、簽立借據、抵押權設定契約等文件、交付借款及辦理
    抵押物拍賣之強制執行程序等相關事宜之用，另戊○○因不
    願金主身分曝光，乃由壬○○（所犯幫助重利罪，業經本院
    以96年度易字第4046號判決確定）提供其設於臺灣郵政股份
    有限公司高雄義民郵局局號0000000 、帳號0000000 （下稱
    高雄義民郵局）帳戶作為收取借款利息之用，以幫助戊○○
    等人收取重利，丁○○則負責日後催繳利息及向法院聲請強
    制執行之取償事宜，以此分工方式，共同趁他人急迫而無法
    向銀行貸得金錢之際，貸以金錢，賺取與原本顯不相當之重
    利。嗣如附表一、二、三、四所載之借款人庚○○、甲○○
    （起訴書誤載為李丁寶）、辰○○、辛○○、乙○、卯○○
    、丑○○、癸○○等人因急需金錢週轉，分別向戊○○借款
    （借款時間、金額、擔保品詳如附表所示），經由己○○或
    丙○○與戊○○聯繫，由戊○○簽發其個人名義、付款銀行
    為高雄市第三信用合作社三民分社（帳號：00000000000000
    ）之支票交由己○○或丙○○兌現，丙○○或己○○當場扣
    除借款金額之1 成手續費、3 個月利息及其他費用後，再將
    如附表所示之實際金額交付予借款人，戊○○、丁○○、己○○、丙○○等人以分別收取利息、手續費、其他費用之方
    式，巧取名目獲取與原本顯不相當之重利（戊○○、壬○○
    被訴如附表編號一所示重利部分，為前案確定判決效力所及
    ，由本院另為免訴判決，詳如下述）。嗣因癸○○無力清償
    高額利息，其所有用以抵押之持分土地遭戊○○向法院聲請
    拍賣，始報警處理而查獲上情。
二、案經癸○○、卯○○訴由高雄市政府警察局及新興分局報告
    臺灣高雄地方法院檢察署檢察官偵查起訴。
    理  由
壹、證據能力部分
一、按被告以外之人於審判外之言詞或書面陳述，除法律有規定
    者外，不得作為證據，刑事訴訟法第159 條第1 項定有明文
    。被告戊○○、丁○○、己○○及其辯護人均主張：證人癸○○、辰○○、辛○○於警詢中之陳述，及證人癸○○、辰
    ○○於偵查中之陳述，均屬審判外陳述，應無證據能力；被
    告戊○○之辯護人並主張：證人庚○○、甲○○於警詢之陳
    述，及證人卯○○、寅○○於偵查中之陳述，均屬審判外陳
    述，亦無證據能力。經查：
（一）證人甲○○於警詢之陳述，檢察官並未舉證該證人於警詢
      時之陳述有何特別可信之情況，參諸上開規定，無證據能
      力。
（二）證人辰○○於警詢、檢察事務官調查中之陳述，證人卯○○、寅○○於檢察事務官調查時之陳述，均有證據能力：
  １、按證人於審判中所在不明而無法傳喚或傳喚不到者，其於
      檢察事務官、司法警察調查中所為之陳述，經證明具有可
      信之特別情況，且為證明犯罪事實之存否所必要者，得為
      證據，業據刑事訴訟法第159 條之3 第3 款規定甚明。其
      立法理由在於考量審判程式中，一旦發生事實上無從為直
      接審理之原因，如一概否定該項陳述之證據適格，不免違
      背實體真實發現之訴訟目的，為補救採納傳聞法則，實務
      上所可能發生蒐證困難之問題，例外承認該審判外之陳述
      得採為證據。而所謂「可信之特別情況」，應就其陳述當
      時之原因、過程、內容、功能等外在環境加以觀察，以判
      斷其陳述，是否出於「真意」、有無違法取供等，其信用
      性已獲得確定保障之特別情況；所稱之「為證明犯罪事實
      存否所必要者」，則指就具體個案案情及相關卷證判斷，
      為發現實質真實目的，認為除該項審判外之陳述外，已無
      從再就同一供述者，取得與其上開審判外陳述之相同供述
      內容，倘以其他證據代替，亦無從達到同一目的之情形而
      言（最高法院97年度臺上字第1374號、第1364號判決參照
      ）。
  ２、查本件證人辰○○、卯○○、寅○○於本院審理時經合法
      傳喚無故不到庭，且經拘提不著，有本院送達證書、臺灣
      高等法院在監在押全國紀錄表、拘票及拘提報告附卷可憑
      （本院卷二第110 、133 、138 、139 、141 、142 、
      164 、197 ～218 頁），而渠等於警詢及檢察事務官調查
      中所為之陳述，均係為證明被告戊○○等人犯罪事實存否
      所必要之證據，且經核其作成之外部情狀，並無不正取供
      等不可信情形，應認具有特別可信之情況，是證人辰○○
      、卯○○、寅○○前於警詢及檢察事務官調查中所為之陳
      述，均應具有證據能力。
（三）證人癸○○於警詢、檢察事務官調查中所為之陳述，有證
      據能力：
  １、按證人於檢察事務官、司法警察調查中所為之陳述，與審
      判中不符時，其先前之陳述具有較可信之特別情況，且為
      證明犯罪事實存否所必要者，得為證據，亦據刑事訴訟法
      第159 條之2 規定甚明。而所謂「前後陳述不符」之要件
      ，應就前後階段之陳述進行整體判斷，以決定其間是否具
      有實質性差異，惟無須針對全部陳述作比較，陳述之一部
      分有不符，亦屬之。而所謂「較可信之特別情況」之情形
      ，亦應就前後陳述時之各種外部情況進行比較，以資決定
      何者外部情況具有可信性。如時間之間隔、有意識的迴避
      、受外力干擾、警詢或檢察事務官所作之訊問筆錄記載是
      否完整等情，法院應斟酌上列因素綜合判斷，亦應細究陳
      述人之問答態度、表情與舉動之變化，此一要件係屬訴訟
      法事實之證明，以自由證明為已足，且應由主張此項證據
      之人證明。惟此僅係確定上開陳述有無證據能力而已，至
      該證據具有證據能力後，其證明力之強弱問題，仍待法院
      綜合全辯論意旨及調查證據所得，依法認定之。
  ２、本件證人癸○○於警詢、檢察事務官調查中及本院審理時
      之證述，雖前後陳述有部分不符之情形【即如撥打何電話
      借款、何人在何處交付借款等部分之情節】，酌以其於警
      詢、檢察事務官調查中之證述距案發日較近，甫因遭受劉
      代書催討債務及土地遭拍賣，當時記憶自較深刻，不致因
      時隔日久而遺忘案情，且因事發突然，無暇深思此間利害
      關係，最有可能據實陳述，亦無事後因情緒高漲，將其所
      有不滿投射於被告等人身上而為陳述之情形，又查無其於
      警詢、檢察事務官調查中有遭到強暴、脅迫、利誘等外力
      影響其陳述任意性之情形，且警詢、偵訊筆錄就犯罪之構
      成要件及態樣記載均屬完整，再參酌證人癸○○提出資料
      之內容所載，足認證人癸○○於警詢、檢察事務官調查中
      所為之陳述，客觀上均具有較可信之特別情況，且亦為證
      明犯罪事實存否所必要，依上揭規定，自有證據能力。
二、再按被告以外之人於審判外之陳述雖不符刑事訴訟法第159
    條之1 至之4 等4 條之規定，而經當事人於審判程序同意作
    為證據，法院審酌該言詞陳述或書面陳述作成時之情況，認
    為適當者，亦得為證據；當事人、代理人或辯護人於法院調
    查證據時，知有前項不得為證據之情形，而未於言詞辯論終
    結前聲明異議者，視為有前項之同意，刑事訴訟法第159 條
    之5 亦有明文。查本案所引用之其餘證據資料（詳後引證據
    ），其中各項書面傳聞證據部分，縱無刑事訴訟法第159 條
    之1 至第159 條之4 或其他規定之傳聞證據例外情形，亦業
    經本院審理時逐一予以提示並告以要旨，且各經檢察官、被
    告4 人及其辯護人表示意見，當事人已知上述證據乃屬傳聞
    證據，而未於言詞辯論終結前對該等證據聲明異議，依上開
    規定，已擬制同意其有證據能力，且本院審酌該等傳聞證據
    作成時之狀況，並無明顯瑕疵或不宜作為證據之情形，均應
    認於本案有證據能力。
三、又本案員警於96年11月6 日在高雄市前金區○○○路301 號
    所為之逕行搜索，當場扣得如附表一、二、三、四所示之借
    款人借款時所簽立之借據、本票、空白之抵押權設定契約書
    、其他特約事項、借款證明書、抵押借款收據、切結書、同
    意書，及提供作為擔保用之不動產登記謄本、他項權利證明
    書等相關資料，以及被告戊○○開立之支票影本等物，因上
    開扣得之物，均非屬供述證據而無傳聞法則之適用，且查員
    警在上開地點所為之逕行搜索，業經臺灣高雄地方法院檢察
    署檢察官依法事後陳報，並經本院准予備查在案（院卷二第
    43 ～54 頁），則本案扣押之物品，均係依據法定搜索程序
    合法所扣得，且亦與本案具有關聯性，當有證據能力。
貳、有罪部分
一、訊據被告戊○○固承認有借款予如附表一、二、三、四所示
    之借款人，借款人並提供如各該附表所載之擔保品；被告丁○○自陳知道戊○○從事借款行為，每月收取3 分利息，且
    伊前後有在高雄市○○○路355 號11樓之1 及高雄市○○○
    路301 號為被告戊○○繕打催告函寄到借款人家及向法院聲
    請強制執行等行為；被告己○○承認有刊登「房地借款」之
    廣告並介紹借款人辰○○、乙○、辛○○、癸○○向戊○○
    借款，並收取仲介費，然均矢口否認有何重利犯行。被告戊○○辯稱：伊開立借款人所需借款金額之支票，讓借款人自
    己去兌現，每個月收取借款金額3 分的利息，都沒有預扣利
    息，也沒有收取手續費。伊收取之利息為月息3 分，符合一
    般民間借貸利息標準。辛○○部分，伊開立60萬元、90萬元
    之支票各1 張，60萬元支票交給辛○○，讓她自己去兌現，
    90 萬 元支票交給己○○，指明由辛○○領取等語（本院卷
    一第29～30頁反面）。被告丁○○辯稱：伊沒有參與貸放款
    ，也沒有與債務人接觸，伊只是受戊○○之託，當債務人沒
    有繳納利息時，負責幫戊○○打催告信函，及向法院聲請辦
    理強制執行之訴訟工作等語（本院卷一第30頁反面）。被告
    己○○辯稱：伊只是介紹人，介紹辛○○、乙○去向戊○○
    借錢。伊介紹辛○○向戊○○借錢，收了8 ％即12萬元的手
    續費；介紹乙○向戊○○借錢，共收了1 萬9500元（12000
    ＋7500＝19500） 手續費等語（本院卷一第31頁），並自承
    他字卷第10頁不動產抵押權設定契約中之地籍資料為伊填寫
    ，辛○○借款當時扣除之抵押權設定費及塗銷費用由伊收取
    等語（院卷二第152 頁反面、第153 頁）。惟查：
（一）證人庚○○於本院審理時證稱：伊好像見過戊○○。伊因
      為缺錢不夠支付小吃店工資，且房屋是持分不動產，所以
      無法向銀行貸款，伊才於93年12月間看聯合報的廣告打電
      話借錢，以舊房子向戊○○借了40萬元，實際上拿到約28
      萬元。後來有2 個人帶伊去看房子，1 個說是代書，另1
      個長的胖胖的，看完房子後，伊先拿到10萬元現金，房子
      設定抵押後隔天，再拿約18萬元現金給伊時，他們才說除
      了要先扣3 個月利息3 萬6000元外，還有要收取手續費及
      其他費用。後來伊是以匯款方式支付利息，匯到壬○○第
      00000000000000帳號之郵局帳戶內，利息繳了很多年，後
      來利息沒有繳納，房屋就被拍賣。警一卷第260 頁所附戊○○開立面額40萬元之支票，是伊寫的，但伊沒有拿這張
      票等語（本院卷二第119 、121 ～126 頁），並有其提出
      之手寫繳納利息帳號、日期、金額資料及本院98年5 月31
      日辦理刑事案件電話記錄查詢表（本院卷二第239 、240
      頁）在卷可參，且有在高雄市前金區○○○路301 號扣得
      之借據、戊○○開立之支票（票號：CAA00000 00 ，發票
      日：93年12月10日，面額40萬元）、庚○○開立之40萬元
      本票、臺灣臺南地方法院96年度拍字第1505號民事裁定、
      六甲鄉○○段0000-0000 、0000 - 0000 、0000 -0000地
      號土地登記謄本、他項權利證明書，及空白之抵押權設定
      契約書、其他特約事項、借款證明書、抵押借款收據、切
      結書、同意書等資料影本附卷可稽（警一卷第254 ～260
      、261 、286 、235 、236 、241 ～246 頁），又被告戊○○亦不爭執本件係由劉代書介紹之借款事實，由此堪信
      證人庚○○確實有於如附表一編號一所示之時間提供擔保
      品，向被告戊○○借款40萬元，而被告戊○○有預扣利息
      及手續費等費用，實際上僅拿到約28萬元，事後其設定抵
      押之不動產並經被告戊○○聲請拍賣取償之事實。
（二）證人癸○○於本院審理時證稱：伊於95年6 月27日在屏東
      縣鹽埔鄉路上看到持分可以借錢的廣告，因為伊要支付母
      親過世前積欠安養院之費用，而伊的土地是與人共有，當
      時持分不可以向銀行借款，所以就打0000000000號（後改
      稱是0000000000號）電話借錢。被告戊○○、己○○、劉
      代書看過土地後，被告戊○○借伊70萬元，並設定抵押70
      萬元，他說利息是月息3 分。95年6 月28日到屏東里港地
      政事務所辦理抵押登記之後，劉代書帶伊到高雄市○○○
      路357 號10樓之1 樓下的第三信用合作社領了70萬元，錢
      領出後又把伊帶到10樓，當時戊○○、丁○○、己○○及
      劉代書都在場，劉代書只拿給伊56萬7000元，當時伊問為
      什麼只有56萬7000元，他們說介紹費是1 成7 萬元，3 個
      月利息共6 萬3000元，總共要扣掉13萬3000元等語（院卷
      二第73～75、95頁）；復又稱：看到廣告打電話給己○○
      ，與戊○○等人一起去看要設定的土地及去地政事務所設
      定抵押權的時間伊不太記得。當時是戊○○、劉代書及伊
      3 人一起去三信領錢，是戊○○在11樓將56萬7000元拿給
      伊。他字卷第18頁郭代書聯合事務所郭宜玲名片是劉代書
      給伊的。伊認為3 分利太高，但因為伊急需借錢，且無處
      可借，看到廣告就打電話過去等語（院卷二第96、97、99
      頁）。而其於警詢、檢察事務官調查中證稱：伊看廣告是
      打0000000000號與孫代書接洽，戊○○、己○○、劉代書
      跟伊一起去看土地。戊○○、劉代書與伊共3 人去三信領
      錢，是劉代書在11樓將56萬7000元交給伊，現場有戊○○
      、丁○○、己○○、劉代書，劉代書告訴伊要扣掉1 成手
      續費及3 個月利息，戊○○接著說，本來就要收手續費等
      語（警二卷第9 、10頁，他字卷第16、17、57頁）。證人
      癸○○對於何人交付56萬7000元，及在何處交付，雖先後
      為不同之證述，然參酌本案借款歷時已久，且被告丁○○
      亦稱高雄市○○○路357 號10樓之1 為伊所居住，355 號
      11樓之1 為伊母親等人居住，此2 址均在同一棟大樓，搭
      乘同一部電梯（院卷二第287 頁），是證人癸○○對此是
      有混淆之可能，參以證人即共同被告戊○○並證稱己○○
      、劉代書有時與伊約在355 號11樓之1 談論借款事宜，故
      認證人癸○○應係在355 號11樓之1 收受借款，且被告己○○亦承認證人癸○○為伊所接洽，並收取1 成手續費7
      萬元；另參酌其於警詢、檢察事務官調查中所為之證述，
      距離案發時間較近，記憶應較清晰，故認其於警詢、檢察
      事務官調查中所為之證述較可採信。
（三）證人癸○○並提出郭代書聯合事務所郭宜玲名片、郭代書
      聯合事務所廣告、郭代書聯合事務所收據等物（他字卷第
      18頁、院卷二第59～61頁），被告戊○○等人雖均稱未見
      過上開廣告，被告戊○○作證稱該紙郭宜玲名片有點像是
      劉代書拿給伊的等語（院卷二第188 、267 頁）；然觀之
      上開名片，其上印製之行動電話號碼「0000000000」號，
      申請名義人為被告丁○○，而電話「（07）0000000 」號
      ，申請名義人為丙○○，帳寄地址卻為「高雄市○○○路
      355 號11樓之1 」，有上開電話用戶資料查詢表在卷可參
      （見他字卷第36、37頁），被告戊○○、丁○○並供稱劉
      代書在建國三路355 號該棟大樓並無辦公處所，然郭宜玲
      名片上之地址卻印製「高雄市○○○路355 號」，且上開
      郭代書聯合事務所廣告單上之地址亦為「高雄市○○○路
      355 號11樓」，行動電話0000000000號則為劉伊苓申請，
      並由其母親林金玉借予劉代書使用，亦據證人劉伊苓、林
      金玉證述在卷（見偵一卷第112 、134 頁）。證人癸○○
      並證稱該名片及廣告均為劉代書給伊，亦無證據顯示上開
      郭宜玲名片及廣告單為證人癸○○自行印製，堪信該紙郭
      宜玲名片及廣告單均應係丙○○所交付。另佐以扣案之刻
      有地址之6 枚印章，其中1 枚刻有被告戊○○戶籍地「高
      雄市○○○路299 號」地址，卻刻以「（07）0000000 」
      號丙○○申辦之電話為聯絡電話，雖被告戊○○辯稱因不
      願與丙○○有所瓜葛，才從建國三路355 號11樓之1 搬遷
      至七賢二路，然卻使用丙○○所申請、帳寄地址為其母親
      居所之室內電話為其聯絡電話，顯認與丙○○往來密切；
      又被告丁○○辯稱扣案刻有地址之6 枚印章，均係丙○○
      遺留在建國三路355 號11樓之1 ，係伊將之帶至七賢二路
      301 號，則此些印章果為丙○○所有，被告丁○○倘無使
      用之必要，豈需將之攜帶至七賢二路301 號，況其中均無
      刻有七賢二路301 號地址之印章，由此足徵被告戊○○、
      丁○○與丙○○確實有犯意之聯絡，始共同使用上開電話
      、地址及印章等物。復有臺灣屏東地方法院第96執8674號
      民事執行處通知、屏東縣鹽埔鄉0000-0000 地號土地登記
      謄本、民事聲請強制執行狀、不動產抵押權設定契約、其
      他特約事項、他項權利證明書在卷可考（警二卷第24～27
      頁、他字卷第8 ～11頁）。準此，證人癸○○證述撥打己○○0000000000號電話接洽借款一事，並以其上開所有持
      分土地擔保向被告戊○○借款70萬元，扣除3 個月利息及
      手續費，實際上丙○○僅交付其56萬7000元，拿取款項時
      ，被告戊○○、丁○○、己○○均在建國三路355 號11樓
      之1 等情，應堪採信。
（四）證人辛○○於本院審理時證稱：96年5 月間因為伊先生發
      生車禍急需用錢，且因伊之土地在別的地方抵押借款的利
      息較高，所以透過朋友介紹，經由己○○向戊○○借150
      萬元。利息1 個月要繳4 萬5000元，有預扣3 個月利息及
      手續費（即介紹費）約10幾萬，還有扣除塗銷費用、土地
      登記費用，實際上約拿到120 萬元。戊○○他們有幫伊清
      償之前向當舖借的60萬元，伊不知道當舖借款利息幾分，
      直覺是借150 萬元1 個月4 萬5000元比借60萬元月繳2 萬
      多元的利息還低。借款當時伊提供6 筆土地設定抵押，土
      地是分批設定抵押給戊○○，其中1 筆建地是設定30萬元
      ，伊有跟己○○說幾個月後會先還這筆建地，但3 個月後
      伊還30萬元給他們，也沒有幫伊塗銷登記，而塗銷費也先
      預扣了，因為與借款當時談的不一樣，也沒有塗銷，事後
      大家談不攏才沒有繼續還款，被告他們就把土地拍賣了，
      賣了150 萬元，還有90幾萬元的違約金與利息未還。借款
      過程中，在台南彰化銀行及高雄的十信合作社有看過戊○○，是戊○○在高雄十信當場開支票，請伊跟他一起領款
      ，伊在支票背面簽名，但錢是他們先拿，扣完手續費等費
      用再把錢算給伊，期間也沒有談到利息。在高雄十信戊○○領款時有跟伊講借款150 萬元，利息每月4 萬5000元，
      但此與己○○所述不一樣。代書費（意指介紹費）、塗銷
      費是戊○○預先扣掉的，沒有另外支付代書費、手續費等
      費用給己○○等語（本院卷二第146 ～148 、150 、151
      頁）。此外，並有扣案杉林鄉○○○段0000-0000 、0000
      -0000 、0000-0000 、0000-0000 、0000- 0000、0000-
      0000地號土地登記謄本、抵押權設定契約2 紙、其他特約
      事項2 紙、借據、他項權利證明書、戊○○開立之支票（
      票號：CAA0000000，發票日：96年5 月15日，面額150 萬
      元）、辛○○開立之150 萬元本票，及空白之借款證明書
      、抵押借款收據、同意書、切結書、不動產處分委任書、
      不動產買賣合約書、抵押權設定契約書、其他特約事項、
      等資料影本附卷可稽（警一卷第353 ～359 、369 、371
      ～379 、386 、392 ～403 頁），被告戊○○亦不爭執有
      借款予辛○○，且觀之卷附之抵押權設定契約及其他特約
      事項各2 紙可知，足徵辛○○確實將其中1 筆建地設定擔
      保30萬元，其餘5 筆土地則設定擔保150 萬元債權，而與
      辛○○證述情節大致相符。倘若被告戊○○、己○○未與
      證人辛○○談妥事後塗銷該筆30萬元之土地設定，豈需分
      開設定抵押權，並向證人辛○○收取日後土地設定之塗銷
      費，從而，堪信證人辛○○上開證述應屬實情。
（五）又被告戊○○、己○○於證人辛○○借款之際均無論及違
      約金一事，業據證人辛○○於本院審理時證述明確（本院
      卷二第150 頁反面），被告戊○○實際借款予辛○○之金
      額約120 萬元，除每月收取利息之外，尚需收取違約金，
      且證人辛○○於土地遭拍賣150 萬元後，尚積欠90餘萬元
      之利息、違約金未清償，有證人辛○○提供之本院96年度
      執字第106256號強制執行金額計算書分配表附卷可佐（本
      卷卷二第156 、157 頁），足見被告戊○○於96年5 月間
      實際出借120 萬元，迄97年12月間，加計本金、利息、違
      約金，卻要向辛○○收取240 餘萬元，則被告戊○○借款
      1 年7 月之利息即高達120 餘萬元，其每月收取之利息顯
      然不止3 分，顯屬重利無訛，是被告戊○○辯稱僅收取月
      息3 分，且未預扣利息乙節，顯屬無稽，委無可採。是被
      告戊○○、丁○○、己○○空言指摘證人辛○○所述不實
      ，均屬犯後卸責之詞，均無可採。
（六）被告丁○○自承郭宜玲有將電話轉接到伊之電話等語（見
      他字卷第54頁），然卻稱不知郭宜玲之真實身分，即與常
      情不符，且郭宜玲之名片散發予各借款人，借款人為借款
      一事理會撥打0000000000號電話聯絡，被告丁○○即有為
      郭宜玲處理借款相關事宜之行為。再者，證人癸○○已證
      稱拿取款項時，被告丁○○有在場等情；證人辛○○並證
      稱：借款過程中，有跟一位沈小姐談塗銷的事情，為了塗
      銷的是，伊有打電話過去，沈小姐也有打給伊等語（院卷
      二第150 頁反面）。被告丁○○既負責處理利息繳納、強
      制執行等還款事宜，其所申請之行動電話0000000000號亦
      供郭宜玲使用，因此堪認證人辛○○口中之沈小姐應係指
      被告丁○○甚明，則證人辛○○既然因為塗銷一事與被告
      丁○○聯絡，且塗銷之事於借款設定抵押時即已言明，並
      預扣塗銷費，則於洽談過程中，被告丁○○難以對於借款
      當時之情形諉為不知，否則如何與證人辛○○商談。況被
      告丁○○亦稱幫戊○○繕打借款資料，戊○○每月並給伊
      5 萬元等語（警一卷第10頁），倘非被告戊○○有因此獲
      取重利，豈有每月支付被告丁○○達5 萬元之高薪。由此
      足認被告丁○○對於被告戊○○收取重利一事並非完全不
      知情。
（七）此外，被告戊○○於如附表一編號二、三、四及附表三、
      四所示借款時間、金額，借款予甲○○、辰○○、卯○○
      、乙○、丑○○，並均提供如附表一編號二、三、四及附
      表三、四所載之物品供擔保，且先預扣3 個月利息、1 成
      手續費等費用等事實，分經證人辰○○、乙○、卯○○、
      寅○○、丑○○於警詢或檢察事務官調查中證述綦詳，並
      有臺灣屏東地方法院第96執12764 號第一次拍賣公告、不
      動產抵押權設定契約、其他特約事項、他項權利證明書、
      甲○○及李丁寶共同開立之60萬元本票、空白之借款證明
      書、切結書、同意書、不動產處分委任書、不動產買賣合
      約書、屏東縣鹽埔鄉○○段0000-0000 地號土地登記謄本
      、借據、戊○○開立予甲○○之40萬元及20萬元支票共2
      紙、蘇錦榮（即辰○○）開立之本票共7 紙、安南區○○
      段00000-000 建號建物登記謄本、臺南市政府營利事業登
      記證、經濟部工廠登記證、戊○○開立之40萬元支票1紙
      （警一卷第104 ～106 、109 ～111 、116 ～121 、132
      、157 、158 、203 、232 、143 ～415 、418 ～425 、
      428 、468 、469 、院卷一第43、44頁），另上開借款事
      實業據被告戊○○供陳在卷，被告己○○亦陳稱借款人辰
      ○○、乙○為其所介紹，並有收取介紹費等語，而上開借
      款人因無力償還，設定抵押之不動產已遭被告丁○○代理
      被告戊○○聲請強制執行，亦有上開聲請強制執行文件在
      卷為憑。
（八）被告戊○○之辯護人雖為其辯護稱：證人辛○○向被告戊○○借款以清償其之前向當舖借貸之60萬元，其借貸較低
      利息之借款，顯有利於辛○○，且其因先生車禍，而向前
      手借款，再向被告借款當時，並無急迫或輕率之情形，是
      與重利罪不符，且其證稱事後有還款30萬元予己○○，惟
      經己○○否認，顯係為減少還款之壓力而為不實之敘述。
      借款人辰○○、乙○、丑○○均表示不欲告訴，且乙○曾
      為臺灣石原產業股份有限公司業務主任，及公司負責人，
      丑○○擔任鄉民代表、學經歷豐富，顯無急迫、輕率、無
      經驗之情形等語（院卷二第293 、294 頁）。被告丁○○
      之辯護人為其辯護稱：辰○○、辛○○、乙○、寅○○、
      丑○○均表示未見過被告丁○○，不提出告訴，顯見被告
      丁○○對於被告戊○○是否趁他人急迫、輕率、無經驗貸
      予金錢，賺取重利並不知情，且被告丁○○負責事後向借
      款人催收借款，係依法行使權利等語（院卷二第296 ～
      298 頁）。被告己○○之辯護人為其辯護稱：被告己○○
      向借款人辰○○、辛○○、乙○、癸○○收取介紹費，介
      紹費係1 次給付，與利息按月給付之性質不同，不能將之
      視為利息，亦無將之自借貸本金中扣除，則被告己○○收
      取介紹費與重利之行為無關，且借款人乙○表示不提出告
      訴等語（院卷二第300 ～303 頁）。然重利罪並非告訴乃
      論之罪，故與借款人有無提出告訴無涉，再證人辛○○向
      被告戊○○借款，乃因其夫車禍而需金錢賠償對方，且辛○○前已向當舖業者借款使用，益徵其當時確實需錢孔急
      ，即使借款利息甚高仍予以借貸，又縱使被告戊○○貸款
      所收取之利息低於該當鋪業者，亦難因此認定其無收取與
      原本顯不相當之重利，至借款人乙○、丑○○，均具有一
      定之身分、地位，若非出於急迫，更應循一般管道向銀行
      借貸，而非轉向私人借貸，足徵其等確實因急迫而不得不
      向收取重利被告戊○○借款。
（九）本件被告戊○○等人貸款時均預扣3 個月利息及手續費或
      其他費用，巧立名目扣除款項，而以實際貸款金額計算，
      利息之週年利率分別為44％（癸○○部分）、45％（辰○○、乙○、丑○○部分）、48.5％（甲○○部分）、51.4
      ％（庚○○部分），甚且辛○○實際貸得120 萬元，卻需
      還款約240 餘萬元，卯○○實際貸得20餘萬元，卻需還款
      約190 餘萬元，顯見被告戊○○等人貸款取息之利率高於
      尋常，不僅與民法第203 條所定之週年利率5 ％之法定利
      率，及同法第205 條所定之最高利率週年利率20％之限制
      ，相去甚遠，且高於目前銀行放款利率及一般民間利之月
      息2 至3 分，衡諸目前社會經濟情況，被告等人確係取得
      與原本顯不相當之重利，至為明顯。綜上諸情，被告戊○○、丁○○、己○○上開所辯顯均係臨訟之砌詞，均無可
      採。本件事證明確，被告3 人犯行均堪以認定，應依法論
      科。
二、新舊法比較
    查被告戊○○、丁○○、己○○行為後，刑法於94年2 月2
    日經總統令修正公布，於95年7 月1 日施行，而行為後法律
    有變更者，適用行為時之法律。但行為後之法律有利於行為
    人者，適用最有利於行為人之法律，刑法第2 條第1 項定有
    明文。而有關新舊法之比較，應就罪刑有關之共犯、未遂犯
    、想像競合犯、牽連犯、連續犯、結合犯，以及累犯加重、
    自首減輕暨其他法定加減原因（如身分加減）與加減例等一
    切情形，綜其全部罪刑之結果而為比較（最高法院95年5 月
    23 日 刑事庭第8 次會議決議參照）。經查：
（一）修正前刑法第28條規定：「二人以上共同實施犯罪之行為
      者，皆為正犯」，修正施行後規定「二人以上共同實行犯
      罪之行為者，皆為正犯」，將舊法之「實施」修正為「實
      行」。原實施之概念，包含陰謀、預備、著手及實行等階
      段之行為，修正後僅共同實行犯罪行為始成立共同正犯，
      自屬法律有變更。本案被告戊○○、丁○○、己○○所涉
      犯行無論依新舊法，均成立共同正犯，適用新法並未對被
      告較為有利。
（二）修正前刑法第33條第5 款規定：「罰金：1 元以上」，修
      正後同法第33條第5 款規定：「罰金：新臺幣1000元以上
      ，以百元計算之」，比較新舊法結果，刑法法定本刑中列
      有罰金刑者，舊法顯然較有利於行為人，是本件犯罪關於
      法定罰金刑部分，以行為時即修正前第33條第5 款定其罰
      金部分之法定刑，對被告較為有利。
（三）修正前具有刑法第56條連續犯之關係者，則以一罪論，然
      修正後之刑法業已刪除第56條連續犯之規定，則被告丁○○等人所犯如附表編號一數罪即應依修正後之數罪併罰之
      規定分論併罰。此刪除雖非犯罪構成要件之變更，但顯已
      影響行為人刑罰之法律效果，自屬法律有變更，仍應比較
      新舊法之規定。是比較結果，修正後之規定並非較有利於
      被告。
（四）修正前刑法第51條第5 款規定：「宣告多數有期徒刑者，
      於各刑中之最長期以上，各刑合併之刑期以下，定其刑期
      。但不得逾20年。」修正後刑法第51條第5 款規定：「宣
      告多數有期徒刑者，於各刑中之最長期以上，各刑合併之
      刑期以下，定其刑期。但不得逾30年。」經比較新舊法結
      果，以舊法較有利被告。
（五）修正前刑法第68條規定：「拘役或罰金加減者，僅加減其
      最高度。」此次刑法修正，既將罰金最低金額修正為新臺
      幣1000元，當不致因加減其最低度，而產生不滿1 元之零
      數，允宜與有期徒刑相同，許其最高度及最低度同加減之
      ，故併入修正後刑法第67條，而規定為：「有期徒刑或罰
      金加減者，其最高度及最低度同加減之。」，被告既因修
      正前刑法第56條連續犯之規定而加重其刑，因修正前刑法
      第68條規定罰金最低度不予加重，較諸修正後刑法第67條
      規定最低度予加重之規定，修正前之規定顯較有利。且因
      刑法修正前，關於罰金刑之最低罰金數額僅為銀元1 元，
      即令提高倍數後，亦遠較於刑法修正後之最低罰金數額（
      新臺幣1000元）為低，故以行為時即修正前之刑法第68條
      規定較有利於被告。
（六）經綜合比較結果，新法對被告並非有利，應依刑法第2 條
      第1 項前段之規定，適用行為時法即修正前之刑法處斷之
      。
（七）至於現行刑法第41條第1 項前段規定：「犯最重本刑為5
      年以下有期徒刑以下之刑之罪，而受6 個月以下有期徒刑
      或拘役之宣告者，得以新臺幣1 千元、2 千元或3 千元折
      算一日，易科罰金。」，而修正前刑法第41條第1 項之易
      科罰金折算標準，應以銀元100 、200 、300 元折算1 日
      ，經折算為新臺幣後，應以新臺幣300 、600 、900 元折
      算1 日。經比較修正前後之易科罰金折算標準，即以修正
      前之規定較有利於被告。
三、論罪科刑
（一）現行刑法業已刪除舊法第56條連續犯之規定，修正理由謂
      ：「對繼續犯同一罪名之罪者，均適用連續犯之規定論處
      ，不無鼓勵犯罪之嫌，亦使國家刑罰權之行使發生不合理
      之現象」、「基於連續犯原為數罪之本質及刑罰公平原則
      之考量，爰刪除有關連續犯之規定」等語，將本應各自獨
      立評價之數罪，回歸本來應賦予複數法律效果之原貌，是
      除符合接續犯、集合犯等包括一罪之要件外，應採一罪一
      罰，始符合立法本旨。又刑法上集合犯，係指行為之本質
      上，具有反覆、延續實行複次作為之特徵，經立法特別歸
      類，使成獨立之犯罪構成要件行為態樣，故雖有複次作為
      ，仍祇成立一罪。又所稱接續犯，係指數個在同時、同地
      或密切接近之時、地，侵害同一法益之行為，因各舉動之
      獨立性極為薄弱，社會通念認為無法強行分開，乃將之包
      括視為一個行為之接續進行，給予單純一罪之刑法評價，
      最高法院96年台上字第787 號著有判決可資參照。觀諸刑
      法第344 條重利罪之構成要件，並不具有可解釋為反覆施
      行之特徵，難謂重利罪本質上含有複次作為之意涵，況刑
      法修正後已刪除刑法第345 條常業重利罪之規定，更可見
      立法者並無意使刑法第344 條之構成要件蘊含有反覆施行
      之意義，難認屬集合犯。
（二）核被告戊○○、丁○○、己○○上開所為，均係犯刑法第
      344 條重利罪。被告丁○○就附表一所示、被告己○○就
      附表一編號三、五所示部分，渠等先後所犯重利罪之犯行
      ，時間緊接，方法相同，所犯又屬構成要件相同之罪名，
      顯係基於概括犯意反覆為之，均應依修正前刑法連續犯之
      規定論以一罪，並均依法加重其刑。
（三）按行為人以合同之意思而參加犯罪，亦即以共同實施犯罪
      之意思，參與犯罪者，即屬於共同正犯。所謂共同實施，
      並不以參與全部犯罪行為為限，祇須具有犯意之聯絡，行
      為之分擔，既不問犯罪動機起於何人，亦不必每一階段犯
      行均經參與為必要（最高法院34年上字第862 號、46年臺
      上字第1304 號 判例參照），又重利犯行之貸放及取利二
      部分之行為，均屬於重利罪之構成要件行為，故共同正犯
      縱使未參與貸放本金之行為，惟於他人貸放之後，始參與
      取利行為者，就該重利犯行仍屬於共同正犯。查被告戊○○於93年間開始與劉代書從事借貸款項業務，事後更與己○○共同為之，被告戊○○並以月薪5 萬元之代價請被告
      丁○○負責處理後續催繳利息及還款事宜等情，業據被告
      戊○○、丁○○供明在卷，可知被告戊○○等人所為重利
      犯行，乃分工由被告戊○○擔任出資之金主，劉代書、己○○以代書之名，刊登廣告招攬生意，介紹借款人向戊○○借款，並約定由被告戊○○收取月息3 分，被告己○○
      或丙○○收取借款金額1 成之手續費及其他代書費或塗銷
      費，借款當時並預扣上開費用，以此巧立名目，讓借款人
      誤認借款利息每月僅3 分而借款，之後再由被告丁○○負
      責後續還款事宜，則就附表一編號三、五、附表二、三部
      分之重利犯行，被告丁○○、己○○、戊○○與丙○○彼
      此間；就附表一編號一、二、四部分之重利犯行，被告丁○○、戊○○與丙○○間，均有犯意聯絡與行為分擔，自
      均應論以共同正犯。又被告戊○○就附表二、三、四部分
      ，被告丁○○就附表一、二、三、四部分，被告己○○就
      附表一（編號三、五部分）、二、三部分，所犯之重利罪
      ，均犯意各別、行為互異，均應予分論併罰。
（四）爰審酌被告戊○○、丁○○、己○○均值壯年，不思以正
      當方式賺取所需，反而趁人之危，利用他人急迫而亟需用
      錢之際，巧立名目收取高額利息，藉此牟利，無視於借款
      人每每因無力負擔高利貸之重利或鋌而走險犯罪或輕生尋
      短，製造社會問題，對借款人自身及其家庭與社會致生之
      危害匪淺，犯後否認犯行，未見悔意，態度尚可，暨考量
      被告等人犯罪之期間，尚未以暴力手段催討債務，復參酌
      各被告在本案中之分工角色、參與程度等一切情狀，分別
      量處如主文所示之刑。
（五）再本件被告戊○○所犯附表四，被告丁○○所犯附表一、
      四，被告己○○所犯附表一（編號三、五）部分之犯罪均
      在96年4 月24日以前，依中華民國96年罪犯減刑條例第2
      條第1 項第3 款之規定，均合於減刑條件，爰依法予以減
      刑，並分別諭知易科罰金之折算標準，及定其應執行刑。
      另依司法院釋字第662 號解釋，數罪併罰之數宣告刑均得
      易科罰金，而定應執行之刑超過6 個月之案件，仍得易科
      罰金，故就其應執行刑並諭知易科罰金之折算標準。
（六）扣案之附表一、二所示借款人庚○○等人供擔保用之本票
      與借據，及借款人簽名之抵押權設定契約書、其他特約事
      項、借款證明書、抵押借款收據、切結書、同意書，均僅
      供作清償借款本息擔保之用，如借款人嗣後清償借款本息
      ，被告戊○○仍須將該等物品分別返還於各該借款人，自
      難認係被告戊○○等人共同因犯罪所得之物屬其所有（最
      高法院92年度台上字第2923號判決參照），爰均不另為沒
      收之諭知。另其餘扣案之2007年10、11月繳納利息債務人
      名單各1 本、法院債務人名單3 本、借款代辦案件資料袋
      11件、刻有地址印章6 枚、戊○○、壬○○、郭代書聯合
      事務所印章各1 枚（印文詳如警一卷第103 頁所示）等物
      ，並無證據足資證明與被告戊○○、丁○○、己○○為上
      開重利犯行有何直接之關連性，亦非屬違禁物，亦均不另
      為沒收之諭知，併予敘明。
（七）至被告己○○被訴犯如附表一編號一、二、四所示部分，
      因該借款人並非由被告己○○介紹，應係由丙○○介紹，
      故由丙○○收取手續費，被告己○○因無參與而與其無涉
      ，且遍查卷內證據，並無證據證明被告己○○對上開借款
      部分有何犯意聯絡或行為分擔，惟檢察官起訴此部分與本
      院認定附表一編號三、五被告己○○所犯重利罪部分，有
      連續犯之裁判上一罪關係，爰不另為無罪之諭知。
參、無罪部分
一、公訴意旨略以：被告壬○○、己○○與丁○○、戊○○姐弟
    、丙○○共同基於重利之犯意聯絡，自93年12月初起，至96
    年11月6 日止，由己○○、丙○○先在報紙分類廣告欄刊登
    借款廣告，印製「郭代書聯合事務所」之名片，刊登「有困
    難、要借錢電話聯絡，銀行無法借款可以借款」之分類廣告
    ，並以丙○○、丁○○名義申辦之行動電話號碼0000000000
    、0000000000為聯絡電話，由戊○○、丁○○提供高雄市○○○路355 號11樓之1 做為辦公處所，壬○○提供其上開設
    於高雄義民郵局之帳戶作為收取借款利息之用，並由丁○○
    、壬○○負責日後向法院聲請強制執行之取償事宜，趁他人
    急迫而無法向銀行貸得金錢之際，以年利率36 ％ 以上不等
    之重利，貸以金錢，賺取與原本顯不相當之重利。嗣辛○○
    、乙○、丑○○因急需金錢週轉，分別於如附表二、三、四
    所列時間撥打廣告之電話聯絡，談妥如附表二所示以代辦費
    1 成、月息3 分並預扣3 個月利息之借款方式及借款金額後
    ，戊○○即簽發支票交由丙○○兌現後，由丙○○或己○○
    扣除借款金額之1 成代辦費及3 個月利息後，再將餘額交付
    予辛○○等人，並要求辛○○等人提供不動產設定抵押及簽
    立本票、借據作為擔保，且應按時將利息匯入壬○○上揭郵
    局帳戶，壬○○因而獲取與原本顯不相當之重利。因認被告
    壬○○就附表二、三、四部分，被告己○○就附表四部分涉
    犯重利罪嫌。
二、按犯罪事實應依證據認定之，無證據不得認定其犯罪事實；
    不能證明被告犯罪者，應諭知無罪之判決，刑事訴訟法第15
    4 條第2 項、第301 條第1 項分別定有明文。又刑事訴訟法
    上所謂認定犯罪事實之證據，係指足以認定被告確有犯罪行
    為之積極證據而言，如未能發現有相當證據或證據不足以證
    明，自不能以推測或擬制之方法以為裁判基礎，又認定不利
    於被告之事實，需依積極證據，苟積極證據不足為不利被告
    之認定時，即應為有利於被告之認定，更不必有何有利之證
    據，最高法院29年上字第3105號、40年台上字第86號及30年
    上字第816 號判例可資參照。
三、公訴意旨認被告壬○○、己○○涉犯上開重利罪嫌，無非以
    ：１、被告戊○○於警詢及偵查中之供述，被告丁○○、己○○及壬○○於偵查中之供述；２、證人癸○○、辰○○於
    警詢及偵查中之陳述，證人庚○○、甲○○、辛○○於警詢
    中之陳述，證人卯○○、乙○、寅○○、丑○○於偵查中之
    陳述；３、郭代書事務所名片、廣告宣傳單、壬○○高雄義
    民郵局客戶歷史交易清單；４、扣案之2007年10、11月份繳
    利息債務人名單各1 份、法院債務人名單3 份、印章9 枚、
    借款代辦案件資料11件等資為論據。訊據被告壬○○辯稱：
    伊只是單純出借帳戶給戊○○，沒有得到任何好處等語（院
    卷二第31頁）。
四、經查：
（一）本件公訴人所舉之證據資料，均在說明於如附表所示之時
      間，借款人有向被告戊○○借款，並提供擔保品、預扣1
      成手續費及3 個月利息等情節，至於被告壬○○亦不否認
      有將其上開高雄義民郵局之帳戶借由被告戊○○收取利息
      使用；被告己○○承認有介紹借款人辰○○、癸○○、辛○○、乙○向被告戊○○借款，此外，並無何積極證據證
      明被告壬○○與被告戊○○等人就本件重利犯行，被告己○○與被告戊○○等人就附表四所示犯行有何犯意聯絡、
      行為分擔，先與敘明。
（二）訊據證人癸○○固於本院審理中證稱被告壬○○就是郭宜
      玲，伊交錢給她時，她給伊的收據上面簽郭宜玲等語（本
      院卷二第83、84頁）。然依證人癸○○於97年5 月5 日偵
      訊中證稱伊不認識壬○○，不知道壬○○和郭宜玲是否是
      同一人等語（見偵卷第113 頁），又於98 年2月12日審理
      中改稱：伊不認識名片上所寫的郭宜玲，伊不知道有沒有
      看過等語（見院卷二第97頁），證人癸○○證詞反覆不一
      ，可否盡信，尚非無疑，另對照被告壬○○簽名之筆跡及
      證人癸○○提出收據上郭宜玲之筆跡，二者明顯不符，應
      認癸○○所提出繳交利息之收據並非被告壬○○出具，且
      被告壬○○此部分涉犯之犯行，亦為前案判決效力所及（
      詳如後述），此外，借款人辛○○、乙○、丑○○均無證
      述有將利息匯入被告壬○○上開高雄義民郵局帳戶，或與
      被告壬○○、己○○有何接觸。
五、綜上所述，本案並無何積極證據證明被告壬○○就附表二、
    三、四部分與被告戊○○、丁○○、己○○等人有共犯重利
    罪之行為，亦無證據證明丑○○（即附表四）借款係透過被
    告己○○，被告己○○有收取手續費之行為。是公訴人所舉
    之積極證據尚不足以認定被告壬○○、被告己○○此部分為
    共同正犯，而使本院合理懷疑其對於上開重利行為有犯意聯
    絡之認定，故被告壬○○、己○○此部分被訴重利犯行，應
    屬不能證明。此外，公訴人復未能提出其他證據或指出證明
    之方法，足認被告壬○○、己○○此部分涉犯之重利犯行，
    自屬不能證明犯罪，揆諸前揭法律規定及判例意旨，依法應
    為被告壬○○、己○○此部分無罪之諭知。
肆、免訴部分
一、公訴意旨另略以：被告戊○○、壬○○與被告丁○○、己○○及丙○○共同基於重利之犯意聯絡，共同為如附表一所示
    之重利行為，因認被告戊○○、壬○○此部分亦涉有刑法第
    344 條之重利罪嫌。
二、按案件曾經判決確定者，應諭知免訴之判決，刑事訴訟法第
    302 條第1 款定有明文。又訴訟上所謂一事不再理之原則，
    關於實質上一罪或裁判上一罪，亦均有其適用（參照最高法
    院60年台非字第77號判例），而連續犯係裁判上之一罪，故
    連續犯之行為業經就一部起訴者，依審判不可分原則，其效
    力即及於全部，就連續犯之其他部分行為，自不得再行起訴
    （參照最高法院82年度台非字第414 號判決意旨），如再行
    起訴，就重行起訴部分，自應諭知不受理判決，且於先之起
    訴判決確定後始行判決者，應為免訴之判決。
三、經查：被告戊○○於93年間，與丙○○共同趁他人急迫無經
    驗貸予金錢，而取與原本顯不相當之重利，及被告壬○○出
    借其所有上開高雄義民郵局帳戶幫助被告戊○○、劉代書收
    取重利之犯行，業經臺灣高雄地方法院檢察署檢察官以96年
    度偵字第25259 、32629 號提起公訴，並經本院於97年6 月
    24日以96年度易字第4046號認定被告戊○○與丙○○共同犯
    重利罪、被告壬○○幫助犯重利罪事證明確，判處被告戊○○有期徒刑8 月減為4 月、被告壬○○有期徒刑6 月減為3
    月，並於97年7 月21日確定，有臺灣高等法院被告前案紀錄
    表、上開起訴書、判決書在卷可憑（見他字卷第128 ～131
    頁，院卷一第51～54頁、院卷二第247 、250 頁）。是前案
    與本案被告戊○○、壬○○被訴如附表一部分所示犯行，就
    被告戊○○部分，其犯罪方法相同，復觸犯同一罪名，僅借
    款人不同，顯係基於概括犯意所為，有連續犯裁判上一罪之
    關係，就被告壬○○部分，係同一出借上開高雄義民郵局帳
    戶之幫助行為，有實質上一罪之關係，均為前案判決效力所
    及，公訴意旨就此部分再行起訴，並就被告壬○○出借上開
    高雄義民郵局帳戶之行為論以共同正犯，顯有未恰，自應由
    本院依法就此部分為免訴判決之諭知。
據上論斷，依刑事訴訟法第299 條第1 項前段、第301 條第1 項
、第302 條第1 項，刑法第2 條第1 項前段、修正前刑法第28條
、第56條、第41條第1 項前段、第51條第5 款，刑法第344 條、
第41條第1 項，刑法施行法第1 條之1 第1 項、第2 項前段，廢
止前罰金罰鍰提高標準條例第2 條，現行法規所定貨幣單位折算
新臺幣條例第2 條，中華民國96年罪犯減刑條例第2 條第1 項第
3 款、第7 條、第9 條、第10條，判決如主文。
本案經檢察官杜妍慧到庭執行職務。
中    華    民    國    98    年    7     月    9     日
                  刑事第十六庭  審判長法  官  曾逸誠
                                      法  官  林柏壽
                                      法  官  王靖茹
以上正本證明與原本無異。
如不服本判決應於收受送達後10日內向本院提出上訴書狀，並應
敘述具體理由；如未敘述上訴理由者，應於上訴期間屆滿後20日
內向本院補提理由書（均須按他造當事人之人數附繕本）「切勿
逕送上級法院」。
中    華    民    國    98    年    7     月    9     日
                                      書記官  鍾錦祥
附錄本案論罪科刑法條：
中華民國刑法第344 條
乘他人急迫、輕率或無經驗貸以金錢或其他物品，而取得與原本
顯不相當之重利者，處1 年以下有期徒刑、拘役或科或併科1 千
元以下罰金。
 附表一：
 ┌─┬───┬───┬────┬────┬────┬────────┐
 │編│行為人│借款人│借款日期│借款金額│預扣金額│   擔 保 品     │
 │號│      │      │        │（實得）│        │                │
 ├─┼───┼───┼────┼────┼────┼────────┤
 │  │戊○○│      │93年12月│40萬元  │利息3萬 │借據、坐落台南縣│
 │一│丁○○│庚○○│8日     │（28萬元│6000元  │六甲鄉○○段494 │
 │  │壬○○│      │        │）      │（3 個月│、495 、511 地號│
 │  │      │      │        │        │）      │土地及台南縣六甲│
 │  │      │      │        │        │        │鄉○○街49巷2 號│
 │  │      │      │        │        │        │房屋設定抵押、本│
 │  │      │      │        │        │        │票              │
 ├─┼───┼───┼────┼────┼────┼────────┤
 │  │戊○○│      │95年4月6│60萬元  │利息5 萬│借據、屏東縣鹽埔│
 │二│丁○○│甲○○│日      │（約44萬│4000 元 │鄉○○村○○路  │
 │  │壬○○│      │        │多元）  │（3 個月│112 號房屋、面額│
 │  │      │      │        │        │）、手續│60萬元本票      │
 │  │      │      │        │        │費10萬元│                │
 ├─┼───┼───┼────┼────┼────┼────────┤
 │  │戊○○│      │95年5月 │總計3000│利息270 │借據5 張、本票5 │
 │三│丁○○│辰○○│19日、  │萬元    │萬元（3 │張（計3000萬元）│
 │  │己○○│（原名│95年5 月│（2400萬│個月）、│、台南市安南區台│
 │  │壬○○│蘇錦榮│22日、  │元）    │手續費  │南科技工業區工業│
 │  │      │）    │95年5 月│        │300 萬元│一路36號廠房    │
 │  │      │      │24日、  │        │、設定費│                │
 │  │      │      │95年5 月│        │30萬元  │                │
 │  │      │      │29日、  │        │        │                │
 │  │      │      │95年6月 │        │        │                │
 │  │      │      │15日    │        │        │                │
 ├─┼───┼───┼────┼────┼────┼────────┤
 │  │戊○○│      │94年9 月│40萬元  │不詳    │寅○○名義40萬元│
 │四│丁○○│卯○○│14日（起│（約20幾│        │本票、臺南縣六甲│
 │  │壬○○│      │訴書誤載│萬元）  │        │鄉○○段1166-2地│
 │  │      │      │為95年7 │        │        │號土地          │
 │  │      │      │月間）  │        │        │                │
 ├─┼───┼───┼────┼────┼────┼────────┤
 │  │戊○○│      │95年6月 │70萬元  │利息6 萬│屏東縣鹽埔鄉鹽埔│
 │五│丁○○│癸○○│28日    │（56萬  │3000元（│段126 地號土地、│
 │  │己○○│（原名│        │7000元）│3 個月）│面額70萬元本票  │
 │  │壬○○│子○○│        │        │、手續費│                │
 │  │      │）    │        │        │7萬元   │                │
 ├─┼───┴───┴────┴────┴────┴────────┤
 │主│丁○○共同連續犯重利罪，處有期徒刑捌月，減為有期徒刑肆月，如易│
 │  │科罰金，以銀元參佰元即新臺幣玖佰元折算壹日。                  │
 │文│己○○共同連續犯編號三、五之重利罪，處有期徒刑捌月，減為有期徒│
 │  │刑肆月，如易科罰金，以銀元參佰元即新臺幣玖佰元折算壹日。      │
 │  │戊○○、壬○○免訴。                                          │
 └─┴───────────────────────────────┘
 附表二：
 ┌─┬───┬───┬────┬────┬────┬────────┐
 │  │行為人│借款人│借款日期│借款金額│預扣金額│   擔 保 品     │
 │  │      │      │        │（實得）│        │                │
 ├─┼───┼───┼────┼────┼────┼────────┤
 │  │戊○○│辛○○│96年5月 │150 萬元│利息13萬│面額150 萬元本票│
 │  │丁○○│      │15日    │（120 萬│5000元（│、坐落高雄縣杉林│
 │  │己○○│      │        │元）    │3 個月）│鄉○○○段244 、│
 │  │      │      │        │        │、手續費│280 、282-1 、  │
 │  │      │      │        │        │15萬元、│282-2 、332-3 、│
 │  │      │      │        │        │代書費、│336-6 、地號土地│
 │  │      │      │        │        │塗銷費  │                │
 ├─┼───┴───┴────┴────┴────┴────────┤
 │主│戊○○共同犯重利罪，處有期徒刑肆月，如易科罰金，以新臺幣壹仟元│
 │  │折算壹日。                                                    │
 │文│丁○○共同犯重利罪，處有期徒刑肆月，如易科罰金，以新臺幣壹仟元│
 │  │折算壹日。                                                    │
 │  │己○○共同犯重利罪，處有期徒刑肆月，如易科罰金，以新臺幣壹仟元│
 │  │折算壹日。                                                    │
 └─┴───────────────────────────────┘
 附表三：
 ┌─┬───┬───┬────┬────┬────┬────────┐
 │  │行為人│借款人│借款日期│借款金額│預扣金額│   擔 保 品     │
 │  │      │      │        │（實得）│        │                │
 ├─┼───┼───┼────┼────┼────┼────────┤
 │  │戊○○│乙○  │96年5 月│共30萬元│利息每月│土地            │
 │  │丁○○│      │17日、  │        │9000元、│                │
 │  │己○○│      │96年6 、│        │手續費共│                │
 │  │      │      │7 月間  │        │1 萬9500│                │
 │  │      │      │        │        │元      │                │
 ├─┼───┴───┴────┴────┴────┴────────┤
 │主│戊○○共同犯重利罪，處有期徒刑參月，如易科罰金，以新臺幣壹仟元│
 │  │折算壹日。                                                    │
 │文│丁○○共同犯重利罪，處有期徒刑參月，如易科罰金，以新臺幣壹仟元│
 │  │折算壹日。                                                    │
 │  │己○○共同犯重利罪，處有期徒刑參月，如易科罰金，以新臺幣壹仟元│
 │  │折算壹日。                                                    │
 └─┴───────────────────────────────┘
 附表四：
 ┌─┬───┬───┬────┬────┬────┬────────┐
 │  │行為人│借款人│借款日期│借款金額│預扣金額│   擔 保 品     │
 │  │      │      │        │（實得）│        │                │
 ├─┼───┼───┼────┼────┼────┼────────┤
 │  │戊○○│丑○○│95年10月│50萬元  │利息每月│土地            │
 │  │丁○○│      │5日     │        │1萬5000 │                │
 │  │      │      │        │        │元      │                │
 ├─┼───┴───┴────┴────┴────┴────────┤
 │主│戊○○共同犯重利罪，處有期徒刑肆月，如易科罰金，以新臺幣壹仟元│
 │  │折算壹日，減為有期徒刑貳月，如易科罰金，以新臺幣壹仟元折算壹日│
 │文│。                                                            │
 │  │丁○○共同犯重利罪，處有期徒刑肆月，如易科罰金，以新臺幣壹仟元│
 │  │折算壹日，減為有期徒刑貳月，如易科罰金，以新臺幣壹仟元折算壹日│
 │  │。                                                            │
 └─┴───────────────────────────────┘


司法院資訊處製作；財團法人民間司法改革基金會備份。
